臺灣臺北地方法院民事判決　　　　　　　99年度訴字第2948號
原　　　告　高銘克
訴訟代理人　賴呈瑞律師
被　　　告　高心媃
　　　　　　高銘園
前列二人共同
訴訟代理人　黃達元律師
複代理人　　李樂濟律師
　　　　　　王雅甄
被　　　告　高銘呈
　　　　　　高玉寬
上列當事人間請求返還不當得利事件，本院於中華民國100年11
月9日言詞辯論終結，判決如下：
    主  文
原告之訴及假執行之聲請均駁回。
訴訟費用新臺幣萬貳仟伍佰捌拾壹元由原告負擔。
    事實及理由
壹、程序部分：
    按訴狀送達後，原告不得將原訴變更或追加他訴，但請求之
    基礎事實同一者，不在此限，民事訴訟法第255條第1項第2
    款定有明文。所謂請求之基礎事實同一，係指變更或追加之
    訴與原訴之主要爭點有其共同性，各請求利益之主張在社會
    生活上可認為同一或關連，而就原請求之訴訟及證據資料，
    於審理繼續進行在相當程度範圍內具有同一性或一體性，得
    期待於後請求之審理予以利用，俾先後兩請求在同一程序得
    加以解決，避免重複審理，進而為統一解決紛爭者，即屬之
    （最高法院90年度臺抗字第519號裁定參照）。本件原告先
    以原告與訴外人高施耐間之借貸契約不成立，惟該款項存入
    高施耐帳戶後，又全數提領後分別存入被告等4人帳戶，而
    主張依民法第179條請求「被告高心媃應給付原告新臺幣（
    下同）190,000元及自民國94年2月21日起至清償日止按年息
    5% 計算之利息。被告高銘呈應給付原告500,000元及自94年
    2月21日起至清償日止按年息5%計算之利息。被告高玉寬應
    給付原告500,000元及自94年2月21日起至清償日止按年息5%
    計算之利息。被告高銘園應給付原告2,000,000元及自94年2
    月21日起至清償日止按年息5%計算之利息。」（詳調解卷第
    3頁），嗣於99年11月29日以存入高施耐帳戶內之3,190,000
    元旋即無償轉出至被告帳戶為由，追加依民法第183條規定
    而為請求，併依民法第242條代位之法律關係，追加聲明為
    ：「被告高心媃應給付訴外人高施耐190,000元及自94年2月
    21 日起至清償日止按年息5%計算之利息。被告高銘呈應給
    付訴外人高施耐500,000元及自94年2月21日起至清償日止按
    年息5%計算之利息。被告高玉寬應給付訴外人高施耐500,00
    0元及自94年2月21日起至清償日止按年息5%計算之利息。被
    告高銘園應給付訴外人高施耐2, 000,000元及自94年2月21
    日起至清償日止按年息5%計算之利息。並由原告依民法第24
    2條規定，代位受領」（詳本院卷第112頁），請求法院擇一
    為有利判決（詳本院卷第115頁），又於100年3月1日變更聲
    明為：「被告高心媃應給付訴外人高施耐190,000元及自94
    年2月21日起至清償日止按年息5%計算之利息。被告高銘呈
    應給付訴外人高施耐500,000元及自94年2月21日起至清償日
    止按年息5%計算之利息。被告高玉寬應給付訴外人高施耐50
    0,000元及自94年2月21日起至清償日止按年息5%計算之利息
    。被告高銘園應給付訴外人高施耐2,000,000元及自94年2月
    21日起至清償日止按年息5%計算之利息。並由原告依民法第
    242條規定，代位受領」（詳本院卷第168頁、第112頁）。
    查依原告主張之請求權均係以原告款項存入高施耐帳戶後，
    又全數提領後分別存入被告等4人帳戶所生之紛爭為請求之
    基礎事實，有其社會事實上之共通性及關聯性，而就原請求
    所主張之事實及證據資料，於追加之訴均得加以利用，且無
    害於被告程序權之保障，依上揭規定及說明，自應准許之。
貳、實體部分：
一、原告起訴主張：兩造暨訴外人高施耐為兄弟姊妹，93年至95
    年間，高施耐因案入監服刑，兩造父親高墀棟慮及高施耐小
    孩教育費不足，商請原告借款予高施耐，原告遂將其所有之
    外匯定期存單美金100,900元（下稱系爭美金定存）結售，
    獲3,192,434元存入原告臺灣銀行臺幣活期存款帳戶（帳號
    ：000000000000號）（下稱系爭帳戶），而同意貸予高施耐
    3,190,000元，並於94年2月21日由被告高玉寬提領轉存3,19
    0,000元至高施耐設於臺灣銀行之帳戶（帳號：00000000000
    0號）。詎被告高玉寬將系爭款項轉入高施耐帳戶後，立即
    擅自提領，並將其中190,000元轉至被告高心媃設於臺灣銀
    行之帳戶（帳號：000000000000號）；500,000元轉至被告
    高銘呈設於臺灣銀行之帳戶（帳號：000000000000號）；50
    0,000元轉至被告高玉寬設於臺灣銀行之帳戶（帳號：00000
    0000000號）；2,000,000元轉至被告高銘園設於臺灣銀行之
    帳戶（帳號：000000000000號）。嗣因高施耐否認積欠原告
    3,190,000元，經原告向臺灣臺北地方法院檢察署提出告訴
    ，於99年5月3日收受99年度偵字第6366號不起訴處分書後，
    方知悉上情。原告係本於借貸法律關係同意匯款予高施耐，
    惟高施耐否認有借貸之合意，則高施耐就收受原告3,190,00
    0元，即屬無法律上原因而受有利益，高施耐即負有返還義
    務。又因系爭款項於匯入高施耐帳戶後隨即由被告高玉寬轉
    存至被告高心媃、高銘園、高銘呈、高玉寬之帳戶，而被告
    高心媃、高銘園、高銘呈、高玉寬未提出任何受領前開款項
    之法律上原因，則其等4人各對高施耐負有返還所受領不當
    得利款項之義務。原告為高施耐之債權人，就高施耐對被告
    高心媃、高銘園、高銘呈、高玉寬之債權，自得依民法第
    242條規定代位高施耐行使並受領。並聲明：(一)被告高心媃
    應給付訴外人高施耐190,000元及自94年2月21日起至清償日
    止按年息5%計算之利息。被告高銘呈應給付訴外人高施耐
    500,00 0元及自94年2月21日起至清償日止按年息5%計算之
    利息。被告高玉寬應給付訴外人高施耐500,000元及自94年2
    月21日起至清償日止按年息5% 計算之利息。被告高銘園應
    給付訴外人高施耐2,000,000元及自94年2月21日起至清償日
    止按年息5%計算之利息。並由原告依民法第242條規定，代
    位受領。(二)願供擔保，請准宣假執行。
二、被告則辯以下列情詞，並均聲明：1.原告之訴及假執行之聲
    請均駁回。2.如受不利判決，願供擔保請准宣告免為假執行
    。
  (一)被告高心媃、高銘園辯稱：系爭美金定存為父親高樨棟借用
    原告名義開立，本非原告所有，原告就該筆款項本即無管理
    、處分之權；且依被告高玉寬所陳，高玉寬於94年2月21日
    係承父親高墀棟之指示，將該筆美金定存結售，將其中3,19
    0,000元（即系爭款項）匯至高施耐設於臺灣銀行之帳戶。
    被告高心媃、高銘園就被告高玉寬旋再分別將其中190,000
    元、2,000,000元轉匯至其等2人帳戶乙事並不知情，轉至高
    心媃帳戶之190,000元，旋又經高玉寬提領，被告高心媃實
    際上並未受有190,000元之利益等語。
  (二)被告高玉寬辯稱：系爭美金定存係兩造之父母親所有，並非
    原告所有；被告高玉寬於94年2月21日辦理解約、轉存等均
    係依父親高墀棟之指示等語。
  (三)被告高銘呈辯稱：系爭款項均為父親所有，並非原告所有等
    語。
三、兩造不爭執事項：（詳本院卷第93頁正面、背面）
  (一)原告名下之美金外匯定期存單美金100,900元（即系爭美金
    定存）經被告高玉寬於94年2月21日辦理結清後，所得款項
    3,192,434元先存入原告臺灣銀行臺幣活期存款帳戶內（帳
    號：000000000000號）（即系爭帳戶），高玉寬再將其中
    3,190,000元提領後，轉存至高施耐設於臺灣銀行之帳戶（
    帳號：000000000000號）。
  (二)被告高玉寬復於同日自高施耐上開帳戶提領3,190,000元（
    即系爭款項），並：1.存190,000元至被告高心媃設於臺灣
    銀行之帳戶（帳號：000000000000號）；2.存500,000元至
    被告高銘呈設於臺灣銀行之帳戶（帳號：000000000000號）
    ；3.存500,000 元至被告高玉寬設於臺灣銀行之帳戶（帳號
    ：000000000000號）；4.存2,000,000元至被告高銘園設於
    臺灣銀行之帳戶（帳號：000000000000號）。
  (三)被告高玉寬另於同日自被告高心媃上開帳戶內轉帳190,000
    元至高墀棟設於臺灣銀行之帳戶（帳號：000000000000號）
    內。
四、原告主張被告應依民法不當得利及代位法律關係，將94年2
    月21日自系爭帳戶轉存至高施耐帳戶之系爭款項，再轉存至
    被告帳戶之金額分別返還予高施耐，並由原告代為受領，為
    被告所否認，並以前揭情詞置辯，是本件所應審酌者厥為(一)
    系爭美金定存及系爭帳戶是否為借名登記（即兩造之父高墀
    棟是否借用原告之名義開立美金外匯定期存單及系爭帳戶，
    供自己使用）？(二)原告之權利是否受損？
  (一)按稱「借名登記」者，乃謂當事人約定一方將自己之財產以
    他方名義登記，而仍由自己管理、使用、處分，他方允就該
    財產為出名登記之契約，其成立側重於借名者與出名者間之
    信任關係，在性質上應與委任契約同視，倘其內容不違反強
    制、禁止規定或公序良俗者，應賦予無名契約之法律上效力
    ，並類推適用民法委任之相關規定（最高法院98年台上字第
    76號判決參照）。經查：
  1.系爭美金定存係源於88年11月19日自系爭帳戶支取3,175,00
    0元申請辦理結購美金100,000元，存入當日新開立之外匯定
    存單帳戶，經轉存5次，於94年2月21日辦理中途解約，本利
    和於當日結售為新臺幣，並存入系爭帳戶，雖有臺灣銀行營
    業部99年12月22日營外字第09950038041號函可稽（詳本院
    卷第126頁至第148頁），惟細繹上開函所檢附88年11月19日
    取款憑條（本院卷第129頁）「原留印鑑」欄除加蓋原告印
    鑑外，並有高墀棟之親筆簽名，同日辦理結購美金100,000
    元之臺灣銀行代支出傳票（本院卷第128頁）其上之申請人
    及地址、電話等亦為高墀棟填寫辦理，原告復自認88年11月
    19日取款並辦理相關手續者確為高墀棟之事實（詳本院卷第
    170頁），系爭帳戶之銀行存摺、印鑑向由高墀棟保管及使
    用之事實，即堪認定。原告雖稱高墀棟為臺灣銀行退休員工
    ，遂委其代為處理帳務云云，然果如原告所述，系爭帳戶之
    利息所得衍收之稅捐，理應由原告自己申報及負擔，原告卻
    自認系爭帳戶存摺、印鑑由兩造之父高墀棟保管，利息所得
    亦由高墀棟統籌處理申報綜合所得稅，並繳納稅捐（詳本院
    卷第40頁、第169頁正面、背面、第235頁背面、第236頁）
    ，顯見其對系爭帳戶並無過問及管理之行為。是以不因原告
    為系爭帳戶之名義人，即謂其為系爭美金定存及系爭款項之
    權利人。
  2.雖原告另主張原告之母於88年11月19日取款當日贈與原告美
    金100,000元云云（詳本院卷第170頁背面），惟僅空言主張
    ，未舉證以實其說，尚難遽信。況前揭美金100,000元，係
    由原告之父自原告名義開立之系爭帳戶提領款項辦理結購美
    金100,000元，嗣轉存5次後，於94年2月21日辦理中途解約
    ，復存入原告前揭帳戶，已如前述，益徵原告所稱原告之母
    於88年11月19日取款當日贈與原告美金100,000元云云，為
    不可採。
  3.依上所述，原告對系爭帳戶有管理、使用權之事實尚乏證據
    相佐，且未據原告舉證以實其說，其為系爭帳戶所有權人之
    主張自屬無稽而難信實，更遑論其對系爭美金定存或系爭款
    項有處分權，被告抗辯高墀棟借用原告之名義開立系爭帳戶
    ，供自己使用等語，核與前揭判決意旨並無不合，應認可取
    。
  (二)次按當事人約定，一方以他方名義存款於金融機關，名義人
    僅單純出借名義，對存款無管理、處分之權，存單、印章、
    存摺均由借用人持有，借用人並得自由提、存款之消極信託
    契約，借用人之提款行為，乃權利之行使，無侵害名義人權
    利可言（最高法院88年台上字第1725號、98年台上字第57號
    民事判決參照）。又主張法律關係存在之當事人，固應就該
    法律關係發生所須具備之特別要件，負舉證之責任，惟此特
    別要件之具備，苟能證明間接事實，且該間接事實與要件事
    實間，依經驗法則及論理法則已足推論其因果關係存在者，
    即無不可，非以直接證明要件事實為必要（最高法院98年台
    上字第1048號民事判決參照）。又所謂不當得利，係以當事
    人無法律上原因而受利益，致他方受損害者，為其成立要件
    。故如當事人無法證明有何權利受損，即不生不當得利之問
    題。經查：
  1.被告高玉寬堅稱係受高墀棟之指示而為，雖未據提出證據相
    佐，但系爭帳戶存摺及印鑑既由高墀棟保管及使用，原告無
    何置喙餘地，已足認高墀棟為實際權利人，按經驗法則及論
    理法則，由高墀棟指示高玉寬辦理系爭美金定存結售及轉存
    ，亦屬當然。依最高法院98年台上字第1048號判決意旨，堪
    信被告高玉寬之抗辯為真實。
  2.系爭帳戶實際為高墀棟所有，則其指示被告高玉寬而為之提
    款行為，乃權利之行使，要無侵害名義人即原告權利可言。
    此外，原告復不能提出其他積極之證據，以證明系爭帳戶內
    存款均為其所有，則其主張其財產權因高玉寬將系爭帳戶存
    款其中3,190,000元提領後，轉存至高施耐設於臺灣銀行之
    帳戶。復於同日自高施耐帳戶提領3,190,000元，並存190,
    000元至被告高心媃帳戶；存500,000元至被告高銘呈帳戶；
    存500,000元至被告高玉寬帳戶；存2,000, 000元至被告高
    銘園帳戶而受有損害，依民法不當得利及代位之法律關係，
    請求被告分別給付高施耐，並由原告代位受領，即與不當得
    利之構成要件不符，殊非可取。
五、從而，原告依民法不當得利及代位之法律關係，請求「被告
    高心媃應給付訴外人高施耐190,000元及自94年2月21日起至
    清償日止按年息5% 計算之利息。被告高銘呈應給付訴外人
    高施耐500,000元及自94年2月21日起至清償日止按年息5%計
    算之利息。被告高玉寬應給付訴外人高施耐500,000元及自
    94年2月21日起至清償日止按年息5%計算之利息。被告高銘
    園應給付訴外人高施耐2, 000,000元及自94年2月21日起至
    清償日止按年息5%計算之利息。並由原告依民法第242條規
    定，代位受領」，為無理由，不應准許。原告之訴既經駁回
    ，其假執行之聲請亦失所附應併予駁回。
六、本件事實已臻明確，兩造其餘之攻擊或防禦方法，及未經援
    用之證據，經本院斟酌後，認為與判決基礎之事實並無影響
    ，均不足以影響本裁判之結果，自無庸一一詳予論駁之必要
    ，併此敘明。
七、訴訟費用負擔之依據：民事訴訟法第78條。
中    華    民    國   100    年    11    月    30    日
                  民事第八庭    審判長法  官   許純芳
                                      法  官   洪文慧
                                      法  官   宣玉華
以上正本係照原本作成
如對本判決上訴，須於判決送達後20日內向本院提出上訴狀。如
委任律師提起上訴者，應一併繳納上訴審裁判費。
中    華    民    國   100    年    11    月    30    日
                                      書記官  吳珊華